【裁判字號】    97,毒抗,631
【裁判日期】    970714
【裁判案由】    聲請強制戒治
【裁判全文】
臺灣高等法院臺中分院刑事裁定         97年度毒抗字第631號
抗  告  人
即  被  告  甲○○
                    （現於台灣台中看守所附設勒戒所）
上列抗告人因毒品危害防制條例案件，經檢察官聲請強制戒治，
不服臺灣臺中地方法院中華民國97年5月12日97年度毒聲字第449
號第一審裁定（聲請案號：臺灣臺中地方法院檢察署97年度聲戒
字第98號、96年度毒偵字第6128號），提起抗告，本院裁定如下
：
    主    文
抗告駁回。
    理    由
一、抗告意旨略以：受勒戒人甲○○為第一次接受勒戒，並自行
    到法院報到，對犯行深表悔意，卻仍被裁定送強制戒治，有
    失公平。又法務部全國勒戒所之『有無繼續施用毒品傾向評
    估標準說明手冊』其評估項目分為三大項，其中「人格特質
    」中之毒品犯罪相關司法紀錄中每筆10分，「施用毒品」 5
    分，該評分標準是否具正確性、公平性，即有可疑，為此提
    起抗告，請求撤銷原審裁定云云。
二、按犯毒品危害防制條例第10條之罪者，檢察官應聲請法院裁
    定，令被告入勒戒處所觀察、勒戒，其期間不得逾 2月。觀
    察、勒戒後，檢察官依據勒戒處所之陳報，認受觀察、勒戒
    人無繼續施用毒品傾向者，應即釋放，並為不起訴之處分；
    認受觀察、勒戒人有繼續施用毒品傾向者，檢察官應聲請法
    院裁定令入戒治處所強制戒治，其期間為 6個月以上，至無
    繼續強制戒治之必要為止。但最長不得逾 1年。毒品危害防
    制條例第20條第1項、第2項定有明文。
三、經查：
  (一)有無繼續施用毒品傾向之評估標準，並非完全以受勒戒人
      勒戒後之結果為準，勒戒前之各種情況，仍應作為評估之
      依據。而依法務部訂頒「有無繼續施用毒品傾向評估標準
      評分說明手冊」規定，係以人格特質、臨床徵候及環境相
      關因素3項合併計算分數：(一)分數100分至71分，判定為有
      繼續施用毒品傾向。(二)50分至 0分，判定為無繼續施用毒
      品傾向。(三)70分至51分間，判定有繼續施用毒品傾向之原
      則為：有下列各項之一者：(1)缺乏病識感或戒治動機者。
      (2)第一級毒品使用者。(3)有煙毒前科者。(4)有礙家庭、社
      會和諧與安寧者。若無以上各項之一，惟判定者認為個案
      「有繼續施用毒品傾向」者，應在「有無繼續施用毒品傾
      向證明書」詳細說明欄內載明，並於綜合判斷項下勾選「
      有繼續施用毒品傾向」。(四)分數為50分以下，原本應列為
      「無繼續施用毒品傾向」，但綜合評分者根據臨床實務，
      有具體事證，認為個案「有繼續施用毒品傾向」者，以綜
      合評分者所評估為準，惟須在「有無繼續施用毒品傾向證
      明書」詳細說明欄載明具體事證。至於人格特質力面係依
      ：(1)有無毒品犯罪前科、(2)其他犯罪紀錄（竊盜、違反槍
      砲彈藥刀械管制條例、賭博、妨害自由、恐嚇、擄人勒贖
      、傷害、殺人、公共危險、搶奪、強盜、海盜、盜匪罪）
      ；臨床徵候方面則依尿液檢驗戒斷症狀有無多種藥物使用
      、有無注射使用、使用期間、情緒及態度；環境相關因素
      方面係依社會功能是否良好、支持系統等，作為判斷分數
      之依據。判定者判定人格特質、臨床徵候及環境相關因素
      合計 3項分數，固係供為判定者判定「有無繼續施用毒品
      傾向」之審酌標準，但非唯一標準。綜合評分者，應根據
      臨床實務，有具體事證，認為個案「有繼續施用毒品傾向
      」者，以綜合評分者所評估為準。查上開「有無繼續施用
      毒品傾向評估標準評分說明手冊」係法務部及行政院衛生
      署邀集相關機關、專家所共同研商訂定，自有其判斷之醫
      學及心理評估根據，且一般施用毒品者，因有成癮性，於
      審判實務上，屢見施用毒品者縱經判刑確定執行完畢，然
      出監後仍無法戒絕毒品，而一再沉淪於毒海中，故若無徹
      底醒悟，並藉助戒治機關之協助，實無從戒絕毒癮。觀諸
      本件抗告人之前案紀錄表，其施用毒品之相關司法紀錄有
      ：(一)民國86年 9月間因違反肅清煙毒條例案件，經判處有
      期徒刑10月確定；(二)同年月間另因違反麻醉藥品管理條例
      案件，經判處有期徒刑 4月確定；(三)96年10月間因本案施
      用毒品罪，經裁定送觀察、勒戒，並聲請強制戒治，亦可
      印證施用毒品者，若無徹底醒悟，並藉助戒治機關之協助
      ，實無從戒絕毒癮，益徵上開評分說明手冊，將有關「毒
      品犯罪相關司法紀錄」列入評分計算，確屬有據，並無任
      何不公平之情事。
  (二)抗告人自96年10月25日中午12時許之施用第二級毒品行為
      ，經原審法院依檢察官之聲請，於96年12月28日以96年度
      毒聲字第1532號裁定送臺灣臺中看守所附設勒戒處所執行
      觀察、勒戒結果，認有繼續施用毒品之傾向等情，有原審
      法院96年度毒聲字第1532號刑事裁定及臺灣臺中看守所97
      年 4月28日中所衛字第0971200101號函送「有無繼續施用
      毒品傾向評估標準紀錄表」及「有無繼續施用毒品傾向證
      明書」附卷可考。其中抗告人於人格特質之「毒品犯罪相
      關司法紀錄」小項得10分、「短期內再犯加重計分」小項
      得10分；臨床徵候之「戒斷症狀」小項得10分、「多重藥
      物使用」小項得10分、「注射使用」小項得10分、「使用
      期間」小項得10分；環境相關因素之「分居或離婚」小項
      得 2分，合計共62分，經評定有繼續施用毒品之傾向，核
      諸前揭評分說明手冊之規定及卷附臺灣高等法院被告前案
      紀錄表，其計算並無錯誤，亦無任意加分之情事，自得憑
      以認定抗告人確有繼續施用毒品之傾向。
  (三)上開據以評估有無繼續施用傾向之標準既係適用於每位受
      觀察、勒戒處分者，當具有一致性、普遍性、客觀性，尤
      其施用毒品者易於成癮，而抗告人有無戒斷症狀，業經專
      業人員依客觀標準加以評估，是原審法院依檢察官之聲請
      ，裁定令抗告人入戒治處所施以強制戒治，其期間為 6個
      月以上，至無繼續強制戒治之必要為止，但最長不得逾 1
      年，即屬有據。抗告意旨徒憑己意，認評分標準欠缺正確
      性、公平性，指摘原裁定不當，為無理由，應予駁回。
四、據上論斷，應依刑事訴訟法第412條，裁定如主文。
中    華    民    國    97    年    7     月    14    日
            刑事第六庭    審判長法  官  李  文  雄
                                法  官  林  靜  芬
                                法  官  張  恩  賜
以上正本證明與原本無異。
不得再抗告。
                                  書記官  陳  如  慧
中    華    民    國    97    年    7     月    14    日


司法院資訊處製作；財團法人民間司法改革基金會備份。
